【裁判字號】    92,訴,1639
【裁判日期】    920630
【裁判案由】    債務不履行損害賠償
【裁判全文】
臺灣臺北地方法院民事判決  九十二年度訴字第一六三九號
    原      告  合記建設股份有限公司
    法定代理人  甲○○
    訴訟代理人  乙○○
    被      告  丙○○○
右當事人間債務不履行損害賠償事件，本院判決如左：
    主      文
被告應給付原告新台幣捌萬捌仟伍佰元，並自民國九十二年四月十三日起至清償日止
，按年息百分之五計算之利息。
原告其餘之訴駁回。
訴訟費用由被告負擔五分之一，餘由原告負擔。
    事      實
甲、原告方面：
  一、聲明：被告應給付原告新台幣（下同）五十一萬元，及其中八萬八千五百元自
      民國八十七年十月一日起至清償日止、四十二萬一千五百元自起訴狀繕本送達
      翌日起至清償日止，以週年利率百分之五計算之利息。
  二、陳述：兩造於八十七年九月十日訂立合建契約書，約定由被告提供坐落台北縣
      中和市○○段二八張小段五八八－一八地號土地供原告投資興建地下二層地上
      十一層住宅大樓，原告應於簽約同時，交付保證金八萬八千五百元予被告，及
      自騰空交屋之日起至交屋完成之日止，按月給付被告房租補貼款一萬五千元，
      如因全體地主無法達成合建協議時，致無法以原簽約時之建蔽率、容積率申請
      建造執照時，則兩造合建契約自動解約及作廢（解除條件成就而失效），被告
      應於原告通知文到五日內至原告公司辦理解約，並以現金退還所收之全部保證
      金。詎八十九年六月有地主陳灣等五人拒不簽約，兩造合建契約已因解除條件
      成就而失效，爰依民法第二百五十九條、第二百六十條之規定，及合建契約第
      二條、第八條之約定，請求被告返還原告已依約交付保證金八萬八千五百元，
      及自八十七年十月一日起至清償日止之法定遲延利息，暨加倍賠償保證金八萬
      八千五百元、損害賠償三十三萬三千元自起訴狀繕本送達翌日起至清償日止之
      法定遲延利息。
  三、證據：提出合建契約書、最高法院九十一年度台上第八四六號民事裁定暨確定
      證明書、臺北縣政府工務局捌柒中建字第捌陸捌號建造執照、臺灣高等法院九
      十年度上字第六九八號九十年九月二十六日準備程序筆錄、本院九十年度訴字
      第一○○四號民事判決、臺灣高等法院九十年度上字第六九八號民事判決各一
      件及被告領取房租補賠款之支票影本十九紙。
乙、被告方面：
  一、聲明：原告之訴駁回。
  二、陳述：兩造合建契約沒有失效，原告停建沒有通知被告。
  三、證據：提出原告八十八年八月一日合中字第○○三號函、訴外人林一雄八十九
      年十一月十六日中和第五支郵局存證信函、訴外人高明月等九十一年度促字第
      五八一○四號異議聲明狀各一件。
    理      由
甲、程序方面：
  一、按當事人得以合意定第一審管轄法院。但以關於由一定法律關係而生之訴訟為
      限。前項合意，應以文書證之，民事訴訟法第二十四條定有明文。本件原告向
      本院對被告提起債務不履行損害賠償訴訟，本院固非被告住所地之法院，然依
      兩造所簽訂之合建契約書第十五條之約定，兩造因本契約所生糾紛，合意以本
      院為第一審管轄法院，是揆諸首揭規定，本院就本件債務不履行損害賠償訴訟
      自有管轄權，合先敘明。
  二、次按訴狀送達後，原告不得將原訴變更或追加他訴，但擴張或減縮應受判決事
      項之聲明者，不在此限，民事訴訟法第二百五十五條第一項第三款亦有明文。
      查本件原告於九十二年三月二十八日起訴時，其應受判決事項之聲明為：「被
      告應給付原告五十一萬元，並附加自八十九年六月起至清償日止，以年利率百
      分之五計算之利息。」，嗣於九十二年五月十九日當場陳明其應受判決事項之
      聲明為：「被告應給付原告五十一萬元，及自起訴狀繕本送達翌日起至清償日
      止，按年利率百分之五計算之利息。」，旋於九十二年六月十八日當場陳明其
      應受判決事項之聲明為：「被告應給付原告五十一萬元，及其中八萬八千五百
      元自八十七年十月一日起至清償日止、四十二萬一千五百元自起訴狀繕本送達
      翌日起至清償日止，以週年利率百分之五計算之利息。」，顯將原訴變更，惟
      屬應受判決事項聲明先減縮後擴張，揆諸前揭規定，本院認應准許之。
乙、實體方面：
  一、本件原告起訴主張兩造於八十七年九月十日訂立合建契約書，約定由被告提供
      坐落台北縣中和市○○段二八張小段五八八－一八地號土地供原告投資興建地
      下二層地上十一層住宅大樓，原告應於簽約同時，交付保證金八萬八千五百元
      予被告，及自騰空交屋之日起至交屋完成之日止，按月給付被告房租補貼款一
      萬五千元，如因全體地主無法達成合建協議時，致無法以原簽約時之建蔽率、
      容積率申請建造執照時，則兩造合建契約自動解約及作廢（解除條件成就而失
      效），被告應於原告通知文到五日內至原告公司辦理解約，並以現金退還所收
      之全部保證金。詎八十九年六月有地主陳灣等五人拒不簽約，兩造合建契約已
      因解除條件成就而失效，爰依民法第二百五十九條、第二百六十條之規定，及
      合建契約第二條、第八條之約定，請求被告返還原告已依約交付保證金八萬八
      千五百元，及自八十七年十月一日起至清償日止之法定遲延利息，暨加倍賠償
      保證金八萬八千五百元、損害賠償三十三萬三千元自起訴狀繕本送達翌日起至
      清償日止之法定遲延利息等語。被告則以兩造合建契約沒有失效，原告停建沒
      有通知被告等語，資為抗辯。
  二、原告主張兩造於八十七年九月十日訂立合建契約書，約定由被告提供坐落台北
      縣中和市○○段二八張小段五八八－一八地號土地供原告投資興建地下二層地
      上十一層住宅大樓，原告應於簽約同時，交付保證金八萬八千五百元予被告，
      及自騰空交屋之日起至交屋完成之日止，按月給付被告房租補貼款一萬五千元
      ，如因全體地主無法達成合建協議時，致無法以原簽約時之建蔽率、容積率申
      請建造執照時，則兩造合建契約自動解約及作廢（解除條件成就而失效），被
      告應於原告通知文到五日內至原告公司辦理解約，並以現金退還所收之全部保
      證金之事實，有其提出與所述相符之合建契約書及被告領取房租補賠款之支票
      影本十九紙為證，復為被告所不爭執，自堪信為真實。
  三、原告主張兩造之合建契約因八十九年六月有地主陳灣等五人拒不簽約，解除條
      件成就已失效等語，固為被告所否認，然查，訴外人林一雄等人請求原告履行
      合建契約，業經臺灣高等法院九十年度上字第六九八號民事判決、最高法院九
      十一年度台上字第八四六號民事裁定確定，認為其他地主陳灣、林清秋、林清
      福、林清榮、林清圳等五人未與原告達成合建協議，依合建契約第二條第一項
      約定，因全體地主無法達成合建協議，合建契約因解除條件成就，而失其效力
      ，亦有原告提出之上開民事判決書、裁定書及確定證明為證，故原告主張與被
      告間之合建契約因全體地主無法達成合建協議，已自動解約及作廢，合建契約
      當然失其效力，無待當事人行使解除權等語，自堪認為真實。
  四、依兩造不爭執之合建契約第二條第一項：「．．．或因全體地主無法達成合建
      協議，致使無法以原簽約時之建蔽率、容積率申請建造執照時，則合建契約自
      動解約及作廢（解除條件成就而失效），甲方（即被告）應於乙方（即原告）
      通知文到五日內到乙方公司辦理解約，並以現金退還所收之全部保證金。」之
      定，其他地主陳灣、林清秋、林清福、林清榮、林清圳等五人既未與原告達成
      合建協議，本件合建契約即因解除條件成就而失效，原告依合建契約第二條第
      一項約定，請求被告返還原告保證金八萬八千五百元，即無不合，惟有關此項
      保證金之返還期限，依前揭合建契約第二條第一項之約定，係於被告收到原告
      通知文到五日內，依民法第二百二十九條第一項，被告應自斯時起方負遲延責
      任，是原告請求被告給付此部分之法定遲延利息，應自起訴狀繕本送達五日即
      九十二年四月十三日起至清償日止，方屬可採。
  五、原告另依民法第二百五十九條、第二百六十條之規定，及合建契約第八條之約
      定，請求被告加倍賠償保證金八萬八千五百元、損害賠償三十三萬三千元，然
      (一)兩造合建契約第八條第五項固約定「甲方（即被告）如未履行本契約約定時
        ，除應將已收乙方（即原告）之保證金即時退還甲方外，並須加倍賠償甲方
        所收之保證金予乙告，已施工之工程支出、其他因本大樓工程所衍生之一切
        費用及乙方已售房屋因而發生之一切損失等作為違約賠償金外，甲方仍應履
        行契約義務，並願放棄先訴抗辯權。」，第八項並約定「如甲方之一違約造
        成損害，應由違約之甲方負責賠償全體甲方及乙方之一切損失．．．」，惟
        依兩造所定合建契約第一條約定，被告所負之契約義務，僅為提供應有部分
        為四分之一之台北縣中和市○○段二八張小段五七六－一八地號等一筆土地
        ，配合共有應有部分相關地主土地供住宅大樓建築基地與被告合作興建房屋
        ，並未明示須負責其他相關土地地主提供土地。而被告已依約已交出房屋與
        土地搬遷他處，此為原告所不爭執，是被告已履行其依合約應盡之義務。而
        本件合建契約係因其他地主陳灣、林清秋、林清福、林清榮、林清圳等五人
        未與原告達成合建協議，致解除條件成就而失效，已如前述，並非因被告違
        反合建契約所致，且綜觀系爭合建契約全文，並無約定被告應對於其他地主
        之行為負擔何種責任，亦無約定被告應如何協助原告促使其他地主同意合建
        ，再系爭合建契約書甲方部分僅有被告一人，並無其他地主，是原告主張被
        告未履行合建契約，應依上述合建契約第八條第五項、第八項規定，加倍賠
        償保證金八萬八千五百元、所受損害三十三萬三千元並附加法定遲延利息，
        即無理由。
      (二)又附解除條件之契約及契約之解除，二者法律效果截然不同，附解除條件之
        契約，於條件成就時，當然失其效力；而契約之解除則以解除權人行使解除
        權為必要，須以意思表示為之；契約之解除有溯及之效力，解除條件之成就
        ，原則上並無溯及之效力；又契約解除時，當事人償還義務之範圍，依民法
        第二百五十九條之規定，附解除條件之契約，於條件成就而失其效力時，當
        人間之償還義務，則依不當得利之規定（最高法院七十四年度台上字第一三
        五四號判決參照）。原告於經本院闡明後，仍主張解除條件成就即為契約解
        除，基於民法笫二百五十九條、第二百六十條之規定請求被告損害賠償，揆
        諸前揭說明，自非適法。
  六、從而，原告依合建契約第二條之約定，請求被告給付八萬八千五百元，及自九
      十二年四月十三日起至清償日止，按年息百分之五計算之利息，即無不合，應
      予准許；至其逾此範圍之請求，為無理由，應予駁回。
丙、據上論結：原告之訴為一部有理由，一部無理由，依民事訴訟法第七十九條但書
    ，判決如主文。
中      華      民      國    九十二    年      六      月      三十    日
                                  民事第一庭法      官  陳盈如
右正本係照原本作成
如對本判決上訴，須於判決送達後廿日內向本院提出上訴狀
中      華      民      國    九十二    年      六      月      三十    日
                                            法院書記官  高秋芬


司法院資訊處製作；財團法人民間司法改革基金會備份。
